【裁判字號】    97,海商,17
【裁判日期】    981016
【裁判案由】    損害賠償
【裁判全文】
臺灣臺北地方法院民事判決              97年度海商字第17號
原      告  環隆科技股份有限公司
法定代理人  乙○○
訴訟代理人  丁○○
            王一翰律師
參  加  人  國泰世紀產物保險股份有限公司
法定代理人  丙○○
訴訟代理人  林昇格律師
複  代理人  黃維倫律師
            林淑娟律師
被      告  沛榮國際股份有限公司
法定代理人  甲○○
訴訟代理人  王國傑律師
複  代理人  方意欣律師
上列當事人間請求損害賠償事件，本院於民國98年9月21日言詞
辯論終結，判決如下：
    主      文
被告應給付原告新臺幣貳佰伍拾伍萬仟伍佰陸拾伍元，及自民
國九十七年七月四日起至清償日止，按年息百分之五計算之利息
。
原告其餘之訴駁回。
訴訟費用由被告負擔百分之五十，餘由原告負擔。
本判決原告勝訴部分，於原告以新臺幣捌拾伍萬貳仟元為被告德
翔航運有限公司供擔保後，得假執行；但被告德翔航運有限公司
如以新臺幣貳佰伍拾伍萬仟元為原告預供擔保，得免為假執行
。
原告其餘假執行之聲請駁回。
    事實及理由
壹、程序部分
一、按訴狀送達後，原告不得將原訴變更或追加他訴。但請求之
    基礎事實同一者，不在此限，民事訴訟法第255條第1項第2
    款分別定有明文。查原告起訴時主張被告承攬運送本件貨物
    ，因本件貨物滅失，依民法第661條規定，請求被告應給付
    新臺幣（下同）5,192,402元，及自民國96年7月20日起至清
    償日止，按週年利率5%計算之利息；被告應給付24,858元，
    及自訴狀繕本送達被告翌日起至清償日止，按週年利率5%計
    算之利息；嗣仍基於前開承攬運送之事實，追加依據民法第
    664條、第634條規定請求。核其原訴與追加之訴之基礎事實
    同一，核與前揭法條規定並無不合，應予准許。
二、按當事人得於訴訟繫屬中，將訴訟告知於因自己敗訴而有法
    律上利害關係之第三人，民事訴訟法第65條第1項定有明文
    。又依民事訴訟法第58條第1項規定，就兩造之訴訟有法律
    上利害關係之第三人，為輔助一造起見，於該訴訟繫屬中，
    得為參加。經查，本件原告請求承攬運送人即被告賠償本件
    貨物滅失之損害，並就本件之貨損向國泰世紀產物保險股份
    有限公司（下稱國泰產險公司）請求給付保險金，則被告是
    否應賠償原告本件貨損，關係國泰產險公司於將來賠付保險
    金後，得否對被告行使代位權，國泰產險公司於本件訴訟上
    自有法律上之利害關係。從而，原告聲請訴訟告知受告知人
    國泰產險公司，且受告知人國泰產險公司亦於97年8月28日
    具狀聲請輔助被告參加本件訴訟之旨（見本院卷第44頁、第
    54頁），揆諸前揭法條規定，於法尚無不合，應予准許。
貳、實體部分
一、原告起訴主張：
  (一)原告出口至大陸深圳之貨品向來均由被告承攬運送，原告於
    96年7月12日交付內裝貨品為電子零件之號碼：WHLU0000000
    貨櫃1只（下稱系爭貨物）與被告，委託其承攬海運至香港
    ，並再託運至大陸深圳之嘉隆科技有限公司（下稱嘉隆公司
    ），原預定96年7月15日抵達香港，最遲96年7月19日送達嘉
    隆公司，然時至今日，嘉隆公司仍未收到上述貨櫃。因上述
    貨品未能準時運至目的地，似於大陸黃崗海關被扣留，原告
    蒙受以下之損失：貨櫃內物品價值為5,192,402元，另緊急
    調料及補料之相關花費為24,858元，總計5,217,260元（計
    算式：5,192,402＋24,858＝5,217,260），其中貨櫃內貨品
    價值5,192,402元部分，原先預定最遲於96年7月19日送達，
    故自次日起，應加計遲延利息。
  (二)廣西通百利運輸有限公司和司機梁浩坤為被告之履行輔助人
    ：
    系爭貨物於大陸黃崗海關被扣留，嗣遭沒收，是因於96年7
    月18日廣西通百利運輸有限公司（下稱廣西通百利公司）受
    僱司機梁浩坤欲提領寶安區松崗鈿興五金製品廠（下稱鈿興
    五金廠）之貨物通關時，誤提原預定96年7月19日通關之系
    爭貨物所致，而系爭貨物之提貨文件，必是由被告交與廣西
    通百利有限公司（下稱廣西通百利公司）及其受僱司機梁浩
    坤，廣西通百利公司及其受僱司機梁浩坤執此相關文件將系
    爭貨物領出，此時廣西通百利公司及其受僱司機梁浩坤之身
    分為被告之履行輔助人。否則被告將相關文件交由完全無關
    之第三人，此事為被告明知並有意使其發生，其故意違背契
    約責任，更無理由主張卸責。另原告將系爭貨物交由被告運
    送，而被告於運送途中將系爭貨物交予廣西通百利公司及其
    受僱司機梁浩坤，則廣西通百利公司及其受僱司機梁浩坤之
    故意過失所發生之任何風險，自應由被告而非原告承擔，被
    告為承攬運送人，又就運送約定全部價額，視為自行運送，
    運送期間之運送物之喪失、毀損或遲到，應由被告負所有之
    責任。
  (三)原告請求之金額合理：
    因系爭貨物眾多，原告就其中三項價格較高材料，提出向大
    陸當地廠商詢價結果或96年時原告關係企業嘉隆公司向大陸
    廠商購買之相關文件，價格如下：凡立水（原告品號：9C6G
    114BC359），96年大陸「凡立水」之賣價高於臺灣，系爭貨
    櫃內凡立水出口報單價值加總為565,462元；錫棒（原告品
    號：9X1G10008SOLDER BAR），96年大陸錫棒之賣價高於臺
    灣，錫棒之出口報單價值加總為1,254,000元；X2-電容（原
    告品號：11GX104WMS04），96年大陸購買X2-電容之稅後價
    格高於臺灣，X2-電容之出口報單價值加總為188,800元，以
    上三項材料於貨櫃中之價格加總為2,008,262元，占貨櫃價
    值38.7%。又貨櫃中材料，其中品號9X6G000015、9X6G00001
    6、9X6G00000000、9X6G0000000A4、9X6G029001A5等五種膠
    類，皆原告要求製造商紹惠有限公司研發調製之特殊化學品
    ，且該公司僅在臺灣設廠；品號75-TS0000000、75-L1400W2
    T-B、75-6TS1200X1、75-TSLCA09、75-TS0000000、75-TS10
    0B003六種材料，亦是原告指定、要求製造商信都電材股份
    有限公司製造之特製品，該公司亦僅在臺灣設廠。以上材料
    於貨櫃中價值1,028,582元。上述前項之材料於大陸購買價
    格顯然高於臺灣，後項之材料為特製材料，只能於臺灣購買
    ，若於大陸地區購買必定是從臺灣出口之物品，價格亦不可
    能低於臺灣，而前項及後項材料於臺灣之買價為3,036,844
     元（計算式：2,008,262+1,028,582＝3,036,844），高於
    被告主張之進口報關價格加運費之2,805,753元，而此3,036
    ,844元，尚未加上其他難以詢價之材料，故明顯可知被告所
    謂之進口報關價格無法反映真正之「目的地市場交易價格」
    ，原告請求以較目的地市價低之出口價格作為目的地市價，
    自屬有理。
  (四)被告不適用單位責任限制：
    本件之錯誤肇始於被告將系爭提單交予非原先安排之司機梁
    浩坤，而有重大過失，且本件貨物係於黃崗海關被扣留，故
    廣西通百利公司及其受僱司機梁浩坤於香港碼頭領取貨櫃並
    非海商法第76條第2項規定之「裝卸、搬運、保管、看守、
    儲存、理貨、穩固、墊艙」情形。退步言之，即便本案有海
    商法單位責任限制之適用，由原告於前所提之電子提單第2
    頁便可知悉本件總件數為429件，另原告出口報單上，第1頁
    便有記載總件數為429件，被告香港關係企業沛華公司所發
    之貨到通知書上，亦有記載件數429件；被告於97年11月28
    日傳真與原告之被證4號「INVOICE」，其上即有「PKG/NO1-
    429」之記載。綜上所述，本件縱有單位責任限制之適用，
    亦應以總件數429件加以計算，總共為286,001.43特別提款
    權（計算式：666.67×429＝286,001.43），依被告所提之
    特別提款權對美金匯率為1：1.62，及當時美金對新臺幣匯
    率為1:30.29加以計算，286,001.43特別提款權等於14,034,
    032元（計算式：286,001.43×1.62×30.29＝14,034,032.9
    698），遠高於原告起訴請求之金額近3倍，是故原告僅請求
    5,217,260元，應為法所許。
  (五)原告並無與有過失：
    大陸海關處分沒收的名義人是鈿興五金廠，而非本件受貨人
    嘉隆公司，因大陸海關稱受貨人嘉隆公司處理本件系爭貨物
    遭沒收之問題與其程序不符，故原告方面沒有辦法處理。且
    原告委託給被告運送，運送期間發生問題，被告卻抗辯完全
    不負任何責任，而要原告自己處理，不符合當初契約的目的
    。
  (六)本件非行車事故，不適用公路法：
    系爭貨物之所以毀損、滅失，係因被告及其履行輔助人之過
    失，產生相關文件與託運貨物不符之情況而被黃崗海關扣留
    ，顯非「行車事故」，被告以公路法第64條第1項之規定，
    抗辯賠償責任以每件不超過新臺幣3000元為限，顯屬無據。
  (七)爰依民法第661條、第664條準用第634條之規定，請求被告
    應給付原告5,192,402元，及自96年7月20日起至清償日止，
    按週年利率5%計算之利息；被告應給付原告24,858元，及自
    訴狀繕本送達被告翌日起至清償日止，按週年利率5%計算之
    利息；原告願供擔保請准宣告假執行。
二、被告則以：
  (一)廣西通百利公司和司機梁浩坤並非被告之履行輔助人：
    據原告所提出之報關資料（即原證27號），載明：「承運公
    司聲明：上列貨物由『嘉隆公司』委託承運，保證無訛。承
    運公司名稱：力發物流有限公司。司機姓名：梁浩坤」。故
    本件乃受貨人嘉隆公司自行委託力發公司載運系爭貨物，力
    發公司再委託廣西通百利公司之司機梁浩坤載運系爭貨物，
    故其等乃嘉隆公司之履行輔助人，要與被告無關，被告依法
    無庸為其等之故意或過失負責。退步言之，縱認係被告委託
    力發公司、廣西通百利公司和司機梁浩坤，但依原告所提出
    之原證27號，亦可知悉系爭貨物原本就預定在96年7月18日
    進行運送，且預定由司機梁浩坤負責運送，故被告當然必須
    將系爭貨物之提單交給司機梁浩坤。且依原告所提出之報關
    資料，載明「系爭貨櫃（WHLU0000000）。承運公司名稱：
    力發物流有限公司。司機姓名：梁浩坤。日期：2007年7月
    18日」，適足證系爭貨物原本就預定在96年7月18日進行運
    送，且預定由司機梁浩坤負責運送，故被告當然會將系爭貨
    物之提單交給司機梁浩坤。
  (二)被告不負本件損害賠償責任：
    本件大陸海關最終作成沒收系爭貨物之決定，主要可歸責於
    受貨人嘉隆公司與大陸海關溝通不良，導致大陸海關產生反
    感，故以公權力將系爭貨櫃沒收，而與被告或司機無涉。故
    本件被告不應負損害賠償責任，縱認被告應負損害賠償責任
    ，原告亦與有過失。況大陸海關之沒收決定，乃公權力之表
    現，被告雖然有盡力與大陸海關溝通，但並非大陸海關認定
    之受處罰人，故被告係透過側面管道與大陸海關溝通，然因
    被告僅為區區承攬運送人，根本無法左右大陸海關之意思。
    本件倘要求被告就系爭貨物被沒收一事負損害賠償之責，實
    屬過苛，依據海商法第69條第8款、第15款規定，本件被告
    應可免責。
  (三)若原告可請求貨損，其金額亦屬過高：
    依法運送物滅失之損害賠償金額應依「目的地」市價計算之
    。本件運送之目的地在大陸，自應依大陸進口報關金額計算
    損害賠償金額。依本件受貨人嘉隆公司所出具之大陸進口報
    關單，系爭貨物進口大陸之報關金額只有美金91,721.6元。
    相當於2,778,247元（以原告起訴當日97年6月20日，美金對
    新臺幣之匯率1:30.29，計算式：91,721.6×30.29＝2,778,
    247.264）。而依據海峽兩岸關係協會之函覆，深圳海關會
    對進出口貨物之申報價格進行審核管理，本件受貨人嘉隆公
    司既向深圳海關申報此價格，足見此價格應符合系爭貨物之
    目的地市價。況臺灣和大陸之發展、物價本有所差異，大陸
    之進口報關金額比起臺灣之出口報關金額，更符合系爭貨物
    之目的地市價。尤其，出口貨物無庸繳納關稅，進口貨物才
    要繳納關稅，因此，海關對進口報關金額之審核較為嚴格，
    故進口報關金額較出口報關價格，更能真實反應系爭貨物之
    目的地市價。
  (四)被告可主張單位責任限制：
    依海商法第76條第1、2項規定，被告之履行輔助人（包括萬
    海公司、力發公司、廣西通百利公司）既可主張單位責任限
    制，被告又與履行輔助人負同一責任（民法第224條），故
    被告自可主張單位責任限制。換言之，託運人與運送人簽訂
    之海上運送契約，除已就陸上運送階段部分之責任為特別約
    定外，自無另於海商法外，再適用其他陸上運送法規以定海
    上運送人責任之餘地。原告主張廣西通百利公司之司機梁浩
    坤於「香港碼頭」提領貨櫃發生錯誤。而「香港碼頭」坐落
    於葵涌-青衣港池，屬於商港區域，依海商法第76之賠償責
    任應限制在666.67或17,484個特別提款權，以其中較高者為
    準，即17,484個特別提款權，相當於857,934元（原告起訴
    當日，特別提款權對美金之匯率為1:1.62，美金對新臺幣之
    匯率為1: 30.29，17,484×1.62×30.29＝857,933.9）。
  (五)退萬步言之，縱認本件是在皇崗口岸被扣留時發生毀損滅失
    ，則皇崗口岸位在公路上，故應適用公路法第64條第2項，
    即被告之損害賠償責任以每件不超過3,000元為限。而系爭
    貨物之件數為1件，故被告之損害賠償責任應以3,000元為限
    。
  (六)答辯聲明：原告之訴駁回；如受不利判決，被告願供擔保
    ，請准宣告免為假執行。
三、參加人陳述意見：
  (一)本件運送係被告委任沛華國際物流有限公司自臺灣至大陸之
    嘉隆公司工廠之全程運送，而就貨物以海運運抵香港後之運
    送，由被告之關係企業沛華（香港）公司再委託大陸之力發
    公司負責「貨物海運抵達香港之後，自香港至大陸」之陸運
    階段，力發公司既係輔助被告履行其全程運送之人，則受貨
    人嘉隆公司（即託運人之關係企業）將陸運階段關於大陸海
    關監理所需之資料，提供給力發公司，乃基於原運送契約所
    為，該提供行為自不構成另一委任報關之法律關係。況力發
    公司於系爭貨物陸運啟運之前，即繕具一份「中國電子口岸
    承運綑綁資料」，其上記載「加工企業委託承運所需資料（
    以下需全部填寫，否則不能綑綁）」。而嘉隆公司記載：「
    佘太，有商檢資料在口岸李小姐處，請司機去領取」後，傳
    回給力發。足見嘉隆公司所提供之資料，係為「加工企業委
    託承運」所需之資料，並非基於另一所謂報關之委任關係。
    而力發公司復委託其他貨運公司在香港領貨，提領系爭貨櫃
    時，即有誤領（由非預定之貨運公司及司機去提領），嗣貨
    車駛至大陸海關時，發生系爭貨櫃被扣留之情事。則被告應
    就其履行輔助人力發公司之過失，負同一之責任。
  (二)被告既不否認系爭運送物已因遭大陸海關查扣而滅失，則其
    損害額之計算，依法即應以目的地之價值計算之。又海基會
    98年6月23日覆函已說明：「經洽據大陸海峽兩岸關係協會
    於本年6月1日函復，略以據深圳市有關方面查告，函附所示
    物品的出口目的地為香港，當地海關目前僅對進出口貨物的
    申報價格進審核管理，對大陸市場價格並不具體掌握」等語
    ，足見依此途徑函查目的地市價顯有重大困難。則縱然認原
    告仍不能證明其損害之數額，惟亦應依法審酌原告所提商業
    發票等關於貨物價值之證據定其數額等語。
四、兩造不爭執之事實
  (一)原告於96年7月12日交付內裝貨品為電子零件之號碼：WHLU0
    000000貨櫃1只即系爭貨物與被告，委託其承攬海運至香港
    ，並再託運至大陸深圳之嘉隆公司，原預定96年7月15日抵
    達香港，最遲96年7月19日送達嘉隆公司，然嘉隆公司至今
    仍未收到系爭貨物。此有訂艙通知單可證（本院卷一第33頁
    ）。
  (二)系爭貨物於96年7月18日遭到中國大陸皇崗海關扣留，嗣經
    大陸皇崗海關處分沒收之事實。此有大陸皇崗海關之通知單
    及行政處罰告知單可憑（本院卷一第135、136頁）。
五、原告主張其委託被告承攬運送系爭貨物，然系爭貨物卻因被
    告之履行輔助人之重大過失而致毀損、滅失，請求被告賠償
    其損害，被告則以前詞置辯。是本件之爭點為：本件系爭貨
    物遭沒收或滅失是否不可歸責於被告？被告就系爭貨物滅失
    是否有重大過失？被告是否有免責事由？如被告應就本件貨
    損負責，其應賠償之數額為何？得否適用單位責任限制？系
    爭貨物於96年7月19日在目的地即大陸深圳之價值為何？原
    告是否與有過失？茲分述如下：
  (一)本件系爭貨物遭沒收或喪失是否不可歸責於被告？
  1.按承攬運送人，對於託運物品之喪失、毀損或遲到，應負責
    任。但能證明其於物品之接收保管、運送人之選定、在目的
    地之交付，及其他與承攬運送有關之事項，未怠於注意者，
    不在此限，民法第661條定有明文。準此，承攬運送人就託
    運物品之喪失、毀損或遲到，原則上應負賠償責任，僅在能
    證明其於物品之接收保管、運送人之選定、在目的地之交付
    ，及其他與承攬運送有關之事項，未怠於注意之情形下，例
    外得主張免責。又承攬運送為有償契約，承攬運送人應以善
    良管理人之注意使他人為運送。不僅就物品之接收保管、運
    送人之選定、在目的地之交付，即就其他與運送有關之事項
    ，如適當的選擇運送之時期，對於運送人為適當之指示等，
    均應以善良管理人之注意為之（最高法院77年度台上字第10
    1號判決參照）。
  2.原告主張就系爭貨物，係與被告約定以「戶對戶」（door
    to door）方式運送，包括通關程序在內之事實，並提出前
    述被告之訂艙通知單記載從「臺中至深圳保安」（本院卷一
    第33頁）、被告之報價單記載「卸貨港-深圳/寶安VIA香港
    BY TRUCKING TO DOOR SVC」（意指目的地為深圳寶安，經
    香港然後陸運到戶）可稽，堪信為真實。被告雖辯稱依據中
    國大陸法令，報關是受貨人嘉隆公司之義務，因此兩造間承
    攬運送契約之範圍不包括報關或原告所謂通關之程序，系爭
    貨物是在報關或通關時，發生毀損或滅失，自非由被告負責
    等語，並提出中國大陸相關法令為憑（本院卷一第334至341
    頁），然依據前開法令之規定，亦准許受貨人委託報關企業
    向海關辦理各類進出口貨物的申報手續，亦即被告得受原告
    委託辦理前述事宜，且原告亦稱受貨人嘉隆公司已完成電子
    報關手續，但從香港運送至大陸皇崗海關及其通關程序仍屬
    被告承攬運送之範圍等語，則徵諸兩造「戶對戶」之承攬運
    送契約乃是約定被告需將系爭貨物運送至受貨人所在地，並
    交付受貨人，其間包含海運、陸運等，可見兩造締立本件承
    攬運送契約之目的，乃在原告為節省勞費，乃全程委託被告
    以其所認適當之方式，將系爭貨物送交受貨人嘉隆公司手中
    ，因此，原告殊無可能在通關程序再另行委託他人辦理，至
    於被告所提內地海關及香港海關陸路出/進境載貨清單（見
    本院卷二第197頁）固有記載「嘉隆公司委託承運」、「承
    運公司名稱力發物流有限公司」等字樣，然其上亦記載貨運
    轉運代理沛華國際物流有限公司，而該公司為被告之關係企
    業，為被告所自承，何況該載貨清單有記載錯誤之情事，詳
    後所述，且被告嗣後亦自承其亦輾轉委託廣西通百利公司進
    行運送事宜（見本院卷一第360、361頁），而系爭貨物是遭
    廣西通百利公司司機梁浩坤為進行通關程序時所提領，詳後
    所述，此外，被告並未舉證證明處理通關程序之相關企業沛
    華國際物流有限公司、力發物流有限公司、連南全潤運輸有
    限公司、廣西通百利公司，實際是由原告或嘉隆公司委託辦
    理通關程序之事實，足見系爭貨物之通關事宜，是由被告之
    履行輔助人所辦理，前述沛華國際物流有限公司並非受原告
    或嘉隆公司之委託辦理通關程序相關事宜。是被告除應將受
    託之系爭貨物自臺灣運抵香港外，並應依託運人即原告之指
    示，將貨物送交受貨人嘉隆公司，包括其間過程所需之通關
    程序在內。
  3.原告主張系爭貨物原定於96年7月19日由連南全潤運輸有限
    公司司機呂雄利提領通關，之所以遭中國大陸皇崗海關沒收
    之原因，是廣西通百利公司之司機梁浩坤於96年7月18日原
    欲提領鈿興五金廠之貨物，並進行通關程序，因手中有2份
    提單，卻誤拿系爭貨物之提單而領走系爭貨物，又未詳細核
    對即拿鈿興五金廠之通關清單向海關申報進行通關，因通關
    磅重時才發現總重量與所申報重量不符，查貨後才發現錯誤
    ，中國大陸皇崗海關以系爭貨物進口未向海關申報為由，而
    處分沒收之事實，業據提出中國電子口岸承運綑綁資料、廣
    西通百利公司96年7月25日向深圳皇崗海關關長之報告、廣
    西通百利公司司機梁浩坤之陳述書為憑（分別見本院卷一第
    170至172頁），且有被告所提之中國大陸皇崗海關對鈿興五
    金廠之通知單及行政處罰告知單、鈿興五金廠96年7月23 日
    陳述書、嘉隆公司96年7月23日證明報告可資佐證（分別見
    本院卷一第135至141頁），堪信為真實。
  4.又梁浩坤當時填載之通關文件即內地海關及香港海關陸路出
    /進境載貨清單，其上記載貨運轉運代理沛華國際物流有限
    公司、承運公司名稱力發物流有限公司、司機名稱梁浩坤，
    且記載收貨人嘉隆公司、貨櫃號碼為系爭貨物之貨櫃號碼WH
    LU0000000、但卻填載貨物名稱「家具五金配件」（系爭貨
    物為電子零件）、「228件」（系爭貨物為429件）、「5553
    」公斤」（系爭貨物為8,742公斤）等為鈿興五金廠所進口
    貨物之資料之事實，有前述載貨清單及嘉隆公司96年7月23
    日證明報告可考（分別見本院卷二第197頁、卷一第141頁）
    ，足見司機梁浩坤當時提錯貨櫃，並因此誤填受貨人及貨櫃
    號碼。從而，被告履行輔助人誤將預定96年7月19日提貨之
    系爭貨物提單交與非預定運送處理系爭貨物之司機梁浩坤，
    該司機又未經核對提單與通關文件，即行辦理通關程序，顯
    有疏失，縱使被告自承其亦輾轉委託廣西通百利公司進行系
    爭運送事宜（見本院卷一第360、361頁），然該司機未經核
    對提單與通關文件，即行辦理通關程序，顯有疏失，均視同
    被告履行本件契約時之過失。
  5.據上所陳，被告於履行與承攬運送有關之事項，顯有疏失，
    是依民法第661條前段規定，被告就系爭貨物之喪失，應負
    賠償責任。
  (二)被告就系爭貨物喪失是否有重大過失？
  1.按民法上所謂過失，以其欠缺注意之程度為標準，可分為抽
    象的過失、具體的過失，及重大過失三種。應盡善良管理人
    之注意（即依交易上一般觀念，認為有相當知識經驗及誠意
    之人應盡之注意）而欠缺者，為抽象的過失，應與處理自己
    事務為同一注意而欠缺者，為具體的過失，顯然欠缺普通人
    之注意者，為重大過失。故過失之有無，抽象的過失，則以
    是否欠缺應盡善良管理人之注意定之，具體的過失，則以是
    否欠缺應與處理自己事務為同一之注意定之，重大過失，則
    以是否顯然欠缺普通人之注意定之。有最高法院42年台上字
    第865號判例意旨可資參照。
  2.查系爭貨物喪失之原因，是因被告之履行輔助人提錯貨櫃及
    未核對提單與通關文件所致，而該等錯誤僅需稍加核對即可
    發現受貨人名稱、貨物名稱、重量、件數不相符合，且一般
    人在填載資料時，均會根據手中之文件資料填寫，當不致將
    2份文件資料混合填寫系爭貨物之受貨人及貨櫃編號，及鈿
    興五金廠之貨物名稱、件數及重量，卻仍未發現其中資料不
    相符合，因此，被告履行輔助人之前揭疏失，顯然欠缺普通
    人之注意，而有重大過失。
  (三)被告是否有免責事由？
  1.按因有權力者之拘捕、限制或依司法程序之扣押、或貨物所
    有人、託運人或其代理人、代表人之行為或不行為，所發生
    之毀損或滅失，運送人或船舶所有人不負賠償責任。又運送
    人對於承運貨物之裝載、卸載、搬移、堆存、保管、運送及
    看守，應為必要之注意及處置。海商法第69條第8款、第15
    款、63條分別定有明文。按海上貨物運送人之過失，我國海
    商法仿世界各國之立法例，採推定之過失責任主義，即關於
    運送人之責任，只須運送物有喪失、毀損情事，經託運人或
    受貨人證明屬實，而運送人又未能證明運送物之喪失、毀損
    ，有海商法所定之免責事由，且關於貨物之裝卸、搬移、堆
    存、保管、運送、看守，已盡必要注意及處置，暨船艙及其
    他供載運貨物部分，適合於受載、運送與保存。則不問其喪
    失、毀損之原因，是否係可歸責於運送人之事由，運送人均
    應負法律上或契約之責任。有最高法院96年度台上字第551
    號判決要旨可資參照。
  2.被告抗辯本件有前揭海商法第69條第8款、第15款之免責事
    由，其無庸對系爭貨物之喪失負責等語，然姑不論系爭貨物
    喪失是否發生在海上運送期間，被告並未舉證證明關於系爭
    貨物之裝卸、搬移、堆存、保管、運送、看守，已盡必要注
    意及處置，且系爭貨物喪失之原因，是因被告之履行輔助人
    誤提本件系爭貨櫃及未核對提單與通關文件所致，故被告對
    於系爭貨物之保管及運送相關事宜，難謂已盡必要注意及處
    置，揆諸前揭規定及說明，不論被告是否有免責事由，被告
    仍應就系爭貨物之喪失負賠償之責。
  (四)被告就本件貨損應賠償之數額為何？
  1.得否適用單位責任限制？
    按除貨物之性質及價值於裝載前，已經託運人聲明並註明於
    載貨證券者外，運送人或船舶所有人對於貨物之毀損滅失，
    其賠債責任，以每件特別提款權666.67單位或每公斤特別提
    款權2單位計算所得之金額，兩者較高者為限。由於運送人
    或船舶所有人之故意或重大過失所發生之毀損或滅失，運送
    人或船舶所有人不得主張第2項單位限制責任之利益。海商
    法第70條第2項、第4項分別定有明文。查被告履行輔助人就
    系爭貨物喪失之前揭疏失，顯然欠缺普通人之注意，而有重
    大過失已詳如前所述，應與被告之過失同視，揆諸前揭規定
    ，被告不得主張單位限制責任之利益。
  2.系爭貨物於96年7月19日在目的地即大陸深圳之價值為何？
  按運送物有喪失、毀損或遲到者，其損害賠償額，應依其應
    交付時目的地之價值計算之，民法第665條承攬運送準用第
    638條第1項定有明文。次按民法第638條第1項所謂之應依其
    應交付時目的地之價值定之，此項價值應以運送物應交付時
    目的地之實際價值為準，在國際貿易商品輸出之價格，通常
    固較輸入國目的地之價值為高，然國際貿易貨物之市價，瞬
    息萬變，亦常有輸出價格較目的地價值為高之事例，如進口
    商誤向價格較高之國家進口商品，或因供求失調而有目的地
    價格暴跌之情形不一而足，此有最高法院74年度台上字第19
    29號、88年度台上字第2710號判決要旨可資參照。
  財團法人海峽交流基金會98年6月23日海廉（法）字第09800
    20745號覆函說明：「經洽據大陸海峽兩岸關係協會於本年6
    月1日函復，略以據深圳市有關方面查告，函附所示物品的
    出口目的地為香港，當地海關目前僅對進出口貨物的申報價
    格進行審核管理，對大陸市場價格並不具體掌握等語」（本
    院卷二第143、144頁）。
  原告主張出口價格較目的地市價低，乃僅請求系爭物品出口
    價值5,192,402元作為系爭貨物目的地之價值，並提出出口
    報單為證（本院卷一第7至32頁），且提出系爭貨物中之凡
    立水（原告品號：9C6G114BC359）、錫棒（原告品號：9X1G
    10008SOLDERBAR）、X2-電容（原告品號：11GX104WMS04）
    ，在大陸或香港之賣價高於臺灣之送貨單、報價單為憑（本
    院卷二第201至206頁）；又主張系爭貨物中品號9X6G000015
    、9X6G000016、9X6G00000000、9X6G0000000A4、9X6G02900
    1A5等五種膠類，皆原告要求製造商紹惠有限公司研發調製
    之特殊化學品，且該公司僅在臺灣設廠；品號75-TS0000000
    、75-L1400W2T-B、75-6TS1200X1、75-TSLCA09、75-TS0000
    000、75-TS100B003六種材料，亦是原告指定、要求製造商
    信都電材股份有限公司製造之特製品，該公司亦僅在臺灣設
    廠，並提出紹惠有限公司及信都電材股份有限公司之證明文
    件為佐（本院卷二第207至209頁），惟被告仍爭執其開價額
    過高，並辯稱應以系爭貨物之進口報關價額美金91,721.6元
    加上本件運費新臺幣27,506元較符合大陸地區之市價，且提
    出系爭貨物之進口集中報關貨物申報單為證（本院卷一第37
    5至381頁）。
  查市場之供需情況，為影響商品價格之主要因素，但本件並
    非嘉隆公司基於其在大陸深圳地區之需求亦即市場需求而向
    原告購買系爭貨物，而是原告單純運送系爭貨物至其關係企
    業嘉隆公司中國大陸深圳營業處加工之事實，為原告所自承
    ，因此，原告與嘉隆公司間並無買賣關係，尚難以一般國際
    貿易情況，逕謂出口地之價值低於目的地之價值，至於原告
    為何未在大陸當地採買原料，而在臺灣購買，再輸出至大陸
    地區，乃是原告自己之考量，或因原告在中國大陸深圳無相
    關採購人員辦理等因素，當不至於只有貨物價格因素一端。
    另原告所提系爭貨物中之凡立水、錫棒、X2-電容在大陸或
    香港之送貨單、報價單，均非在96年7月間，亦難以證明該
    等物品於96年7月間在中國大陸深圳地區之售價情形，或該
    等期間在大陸深圳地區之供需情況。又被告所提系爭貨物之
    進口報關價額為美金91,721.6元，因大陸海關會對進出口貨
    物的申報價格進行審核管理，有前開財團法人海峽交流基金
    會98年6月23日函可稽，則嘉隆公司當不至於未據實申報，
    且嘉隆公司是設於中國大陸深圳地區之營業體，所營事業又
    包括系爭貨物之加工項目，亦較熟悉系爭貨物在大陸地區之
    價值。據上所陳，被告抗辯系爭貨物於96年7月19日在大陸
    深圳地區之價值為進口報關價額美金91,721.6元加上本件運
    費新臺幣27,506元，應屬合理可信。再者，原告係於97年6
    月23日起訴，有本院收文戳章可稽（本院卷一第4頁），而
    97年6月23日美金對新臺幣賣出匯率為1比30.592，此亦有臺
    灣銀行歷史牌告匯率可考（本院卷一第382、383頁），因此
    ，美金91,721.6元折合新臺幣為2,805,947元（91,721.6×3
    0.592＝2,805,947，元以下四捨五入），再加上本件運費27
    ,506元，共計2,833,453元，堪認係系爭貨物於96年7月19日
    在目的地即大陸深圳地區之價值。
  3.緊急備料及調貨之費用
    按運送物之喪失、毀損或遲到，係因運送人之故意或重大過
    失所致者，如有其他損害，託運人並得請求賠償，民法第66
    5條承攬運送準用第638條第3項定有明文。查系爭貨物喪失
    係因被告履行輔助人之重大過失所致，依據前揭規定，原告
    除系爭貨物外，如有其他損害，並得請求賠償。又原告主張
    其因系爭貨物遭沒收，而另緊急調料及補料之相關運送花費
    共為24,858元，並提出運送物品明細表、貨運公司對帳單、
    請款單為憑（本院卷一第218至321頁），而觀該等另行備料
    所支出之運送等相關費用數額，少於本件系爭貨物之承攬運
    送報酬27,506元，因此尚屬合理，故原告請求緊急調料及補
    料之相關運送花費共為24,858元，為有理由。
  4.原告是否與有過失？
  按損害之發生或擴大，被害人與有過失者，法院得減輕賠償
    金額或免除之，民法第217條第1項定有明文。此項規定之目
    的在謀求加害人與被害人間之公平，倘受害人於事故之發生
    亦有過失時，由加害人負全部賠償責任，未免失諸過酷，是
    以賦與法院得減輕其賠償金額或免除之職權。惟所謂被害人
    與有過失，須被害人之行為助成損害之發生或擴大，就結果
    之發生為共同原因之一，行為與結果有相當因果關係，始足
    當之。倘被害人之行為與結果之發生並無相當因果關係，尚
    不能僅以其有過失，即認有過失相抵原則之適用（最高法院
    96年度台上字第2627號判決參照）。
  被告抗辯本件大陸海關最終作成沒收系爭貨物之決定，主要
    可歸責於受貨人嘉隆公司與大陸海關溝通不良，導致大陸海
    關產生反感，故以公權力將系爭貨櫃沒收，且嘉隆公司未積
    極與大陸海關溝通取回系爭貨物，原告與有過失云云。然原
    告稱大陸海關被沒收的名義人是鈿興五金廠，而非本件受貨
    人嘉隆公司，大陸海關以受貨人嘉隆公司處理此沒收事件與
    其程序不符，嘉隆公司無法處理等語，而被告亦自稱因為本
    件被沒收名義人是鈿興五金廠的關係，所以不管原告或是被
    告，大陸海關都不予理會等語（本院卷二第218頁背面），
    因此難謂受貨人嘉隆公司無欲積極處理系爭貨物遭沒收之問
    題，而助成損害之發生或擴大，且被告亦未舉證證明大陸海
    關是因對嘉隆公司產生反感，才以公權力將系爭貨櫃沒收之
    事實，是被告以前揭所辯之事由，稱原告與有過失云云，尚
    無可取。
  5.按運費及其他費用，因運送物之喪失、毀損，無須支付者，
    應由前項賠償額中扣除之，民法第665條承攬運送準用第638
    條第2項定有明文。查被告抗辯原告從96年7月至97年3月間
    委託被告承攬運送，積欠報酬304,746元，此含本件承攬運
    送報酬27,506元在內，以之與其賠償責任相互抵銷，並提出
    未收帳款明細表為證（本院卷一第76頁），此為原告所不爭
    執，是被告以前開原告積欠之報酬為抵銷，自屬有據。
  6.綜上所述，原告因系爭貨物喪失得請求被告賠償之金額為2,
    553,565元（2,805,947＋27,506＋24,858－304,746＝2,553
    ,565）。
六、按給付無確定期限者，債務人於債權人得請求給付時，經其
    催告而未為給付，自受催告時起，負遲延責任。其經債權人
    起訴而送達訴狀，或依督促程式送達支付命令，或為其他相
    類之行為者，與催告有同一之效力，民法第229條第2項定有
    明文。次按應付利息之債務，其利率未經約定，亦無法律可
    據者，週年利率為5%；又遲延之債務，以支付金錢為標的者
    ，債權人得請求依法定利率計算之遲延利息，民法第203條
    、第233條第1項分別亦有明文。綜上，原告依民法第661條
    規定，請求被告給付2,553,565元，及自起訴狀繕本送達之
    翌日即97年7月4日起至清償日止，按年息5%計算之利息，均
    屬有據，應予准許，故原告同時依據第664條準用第634條請
    求，即無庸再行審究。原告逾此部分之請求，則屬無據，應
    予駁回。
七、本件事證業已明確，兩造其餘主張陳述及所提之證據，經本
    院審酌後，認均不足以影響本判決之結果，均毋庸再予論述
    ，附此敘明。
八、兩造復均陳明願供擔保請求宣告假執行及免為假執行，經核
    原告勝訴部分，均無不合，爰分別酌定相當之擔保金額，予
    以准許。至原告敗訴部分，即失所附麗，併駁回之。
九、據上論結，原告之訴為一部有理由、一部無理由，爰依民事
    訴訟法第79條、第390條第2項、第392條第2項，判決如主文
    。
中    華    民    國    98    年    10    月    16    日
                  民事第一庭    法  官  賴秀蘭
以上正本係照原本作成
如對本判決上訴，須於判決送達後20日內向本院提出上訴狀
中    華    民    國    98    年    10    月    16    日
                                書記官  李佩芳

司法院資訊處製作；財團法人民間司法改革基金會備份。
